【裁判字號】    97,上易,184
【裁判日期】    970325
【裁判案由】    詐欺
【裁判全文】
臺灣高等法院臺中分院刑事判決         97年度上易字第184號
上  訴  人
即  被  告  乙○○
上列上訴人因詐欺案件，不服臺灣臺中地方法院96年度易字第33
71號中華民國96年11月23日第一審判決（起訴案號：臺灣臺中地
方法院檢察署96年度偵字第 13943號），提起上訴，本院判決如
下：
    主  文
上訴駁回。
乙○○緩刑貳年
    事  實
一、乙○○明知行動電話 SIM卡係供個人使用行動電話之重要工
    具，關係個人財產、信用之表徵，且可預見在現今社會將行
    動電話 SIM卡交予他人使用，極易被利用為與財產有關之犯
    罪工具，竟仍不顧他人可能遭受財產上損害之危險，而基於
    縱若其行動電話 SIM卡被利用作為詐欺取財之工具，亦不違
    背其本意之幫助犯意，其於民國九十四年十二月五日，在中
    華電信股份有限公司高雄市小港營運處（下稱中華電信高雄
    營運處）申辦0000000000號之預付卡行動電話門
    號（下稱前開行動電話）後，旋即在不詳地點，將前開行動
    電話 SIM卡提供交付予真實姓名、年籍不詳之成年人（下稱
    前開成年人）使用。前開成年人取得前開行動電話 SIM卡後
    ，旋即與真實姓名、年籍不詳之二以上成年人所組成之詐欺
    取財集團（下稱前開詐欺取財集團），共同基於意圖為自己
    不法所有之概括犯意聯絡，由前開詐欺取財集團成員先於九
    十五年一月六日前之同月上旬某日，在不知情之宏曆科技股
    份有限公司（下稱宏曆公司，宏曆公司負責人蕭彥輝另經檢
    察官為不起訴處分）所經營之「百吉堂」電腦網際網路遊戲
    虛擬寶物交易網站上，以會員帳號「mzakaqia 9」且自稱「
    阿華」而在前開網站之網頁上刊登詐稱欲販賣網路遊戲「天
    堂」金幣、並留前開行動電話以供互為聯繫之訊息，致甲○
    ○於九十五年一月六日，在其位於臺中縣龍井鄉○○○路一
    四三一弄四號住處，上網觀覽「阿華」所刊登之前開訊息而
    陷於錯誤，旋即撥打前開行動電話與「阿華」聯絡，「阿華
    」要求甲○○匯款至「阿華」在宏曆公司申設之玉山商業銀
    行虛擬帳戶【帳號為0000000000000號，即宏
    曆公司分配予會員「阿華」使用之虛擬帳戶，下稱前開玉山
    商業銀行虛擬帳戶；又該虛擬帳號係連結至宏曆公司之玉山
    商業銀行連城分行實體帳戶（帳號為0000000000
    000000號）內】，甲○○於同日十三時四十七分許，
    依「阿華」之指示將新臺幣（下同）一千元轉帳存入前開玉
    山商業銀行虛擬帳戶內，而受有財產上損害。嗣甲○○察覺
    有異並報警處理後，經警循線而查悉上情。
二、案經臺中縣警察局烏日分局報請臺灣臺中地方法院檢察署檢
    察官偵查起訴。
    理  由
一、證據能力部分：按被告以外之人於審判外之陳述，雖不符前
    四條之規定，而經當事人於審判程序同意作為證據，法院審
    酌該言詞陳述或書面陳述作成時之情況，認為適當者，亦得
    為證據。當事人、代理人或辯護人於法院調查證據時，知有
    第一百五十九條第一項不得為證據之情形，而未於言詞辯論
    終結前聲明異議者，視為有前項之同意，刑事訴訟法第一百
    五十九條之五定有明文。查本案檢察官所舉書面及言詞陳述
    之證據能力，被告乙○○於本院準備程序時表示無意見，且
    迄於言詞辯論終結前亦未聲明異議，可認為同意作為證據，
    本院審酌該供述證據之取得過程並無瑕疵，與本案待證事實
    間復具有相當之關聯性，以之為本案證據尚無不當，自得採
    為證據，合先敘明。
二、訊據被告固坦承其於前揭時地，有申辦前開行動電話之情事
    ，惟矢口否認有何前揭幫助詐欺取財之不法犯行，辯稱：伊
    係因擔任清潔之臨時工需要，才申辦前開行動電話以便利工
    作聯繫之用，伊於九十四年十二月五日申辦前開行動電話後
    ，使用其內有前開行動電話 SIM卡之手機約五、六天，即在
    一活動場合不慎將該手機遺失，該手機遺失時前開行動電話
    約使用預付卡三百元額度中之一百餘元，伊當時認為前開行
    動電話預付卡餘額額度打完就沒用了，故未立即向中華電信
    公司辦理掛失，伊並未將前開行動電話 SIM卡交給他人使用
    等語。然查：
  (一)被告於前揭時、地申辦前開行動電話之事實，業據被告供承
    在卷，並有中華電信高雄營運處行動電話業務申請書一件附
    卷可稽，堪認屬實。又被害人即證人甲○○於前揭時、地上
    網觀覽前開網站上自稱「阿華」之前開詐欺取財集團成員所
    刊登之前開訊息後，陷於錯誤而撥打前開行動電話與「阿華
    」聯絡，進而依「阿華」之指示將一千元轉帳存入前開玉山
    商業銀行虛擬帳戶內，而受有財產上損害等情，亦據證人甲
    ○○、蕭彥輝分別於警詢時證述綦詳。此外，復有證人甲○
    ○遭詐騙而轉帳之自動櫃員機交易明細表一紙、宏曆公司變
    更登記表、前開網站之網頁列印資料、玉山商業銀行連城分
    行函併附宏曆公司存款戶約定書及前開玉山商業銀行虛擬帳
    戶交易清單等資料附卷可證。則被告所有之前開行動電話SI
    M 卡確遭前開成年人等前開詐欺取財集團成員使用作為實施
    前揭詐欺取財犯行之工具，足堪認定。
  (二)被告於原審及本院審理時雖以前詞置辯，然觀諸被告於原審
    準備程序時陳稱：伊所申辦前開行動電話預付卡儲值之金額
    只有三百元，伊遺失前開行動電話 SIM卡當時以為門號的錢
    伊已經打完了，故伊就沒有去報警，伊是在九十四年十二月
    五日申辦前開行動電話及手機後約一或二天，就發現手機及
    其內之前開行動電話 SIM卡遺失了等語（見原審卷十三頁）
    ，乃至被告於警詢時陳稱：「我的手機及其內之前開行動電
    話 SIM卡，大概於九十四年十二月中旬遺失，我以為易付卡
    內的錢撥打完後就沒有用了，所以我沒有報案，且我才會拖
    到九十五年一月十七日才至中華電信辦理遺失」等語（見警
    卷十一頁），被告就前開行動電話 SIM卡遺失之時間、預付
    卡使用之餘額及其未報警之原因等事項，前後供述互為岐異
    、顯不相符，其真實性已至有可疑，非可輕信。再參以被告
    於九十四年十二月五日，除申辦前開行動電話外，被告並均
    於同日申辦臺灣大哥大股份有限公司之000000000
    0號及遠傳電信股份有限公司之0000000000號等
    二支預付卡行動電話門號，且被告於九十四年十二月五日申
    辦前開行動電話之前，被告原來即持有使用其於警詢時所留
    之0000000000號行動電話門號，且被告迄今仍持
    續使用該0000000000號之行動電話門號等情，業
    據被告於原審供承在卷，且觀諸卷附被告警詢筆錄及臺灣大
    哥大股份有限公司及遠傳電信股份有限公司函文資料甚明（
    見警卷九頁；偵查卷三三至三六頁）。則被告在先前已持有
    使用0000000000號行動電話門號之情形下，僅為
    臨時工所需，竟於同日刻意申辦前開行動電話等三支預付卡
    之行動電話門號備用，顯與常情相違，委無可採。由前揭被
    告前後岐異之供述、不符常情之行為，益見被告辯稱前開行
    動電話 SIM卡遺失等語，顯係臨訟杜撰之卸詞，不足採信。
  (三)況犯罪集團遂行詐欺取財犯行過程中，為確保達成詐欺取財
    之目的並躲避檢警追緝，以他人之行動電話門號供作與被害
    人聯絡之工具使用，衡情通常會先取得行動電話門號所有人
    之同意才使用，否則倘使用他人遺失之行動電話門號 SIM卡
    作為與被害人聯絡之工具使用，極易因遺失行動電話門號SI
    M 卡之所有人向電信公司辦理掛失或報警處理，使犯罪集團
    著手遂行詐欺取財犯行過程中，因該行動電話門號 SIM卡已
    掛失，被害人無法以犯罪集團原來留用之該行動電話門號繼
    續互為聯繫，勢將阻礙犯罪集團以該行動電話門號指示被害
    人匯款、轉帳等後續詐欺取財犯行之實施；或因該行動電話
    門號所有人已報警處理，使犯罪集團於遂行詐欺取財犯行過
    程中輕易遭受檢警鎖定並追緝，犯罪集團自不可能冒此風險
    使用他人遺失之行動電話門號 SIM卡。且觀諸卷附前開網站
    之網頁列印資料（見警卷五三頁），自稱「阿華」之前開詐
    欺取財集團成員，係在前開網站之網頁刊登載明「服務專線
    0000000000阿華誠意服務您」等語，顯見前開詐
    欺取財集團成員確信前開行動電話，能供其等作為遂行詐欺
    取財犯行過程中反覆、繼續使用之工具，由此益見前開成年
    人等前開詐欺取財集團成員已確信被告所有之前開行動電話
    ，在其等使用、被告嗣向電信公司辦理前開行動電話SIM 卡
    掛失前之此段期間中，被告並不會向電信公司辦理掛失或報
    警處理，甚為明確。則前開行動電話 SIM卡確係被告提供予
    前開成年人使用，足堪認定。
  (四)按刑法上之故意可分為直接故意與不確定故意（間接故意）
    ，所謂「不確定故意」，係指行為人對於構成犯罪之事實，
    預見其發生而其發生並不違背其本意者，刑法第十三條第二
    項定有明文。查申請各類電信服務甚為簡易方便，被告係智
    識正常之成年人，有使用手機之經驗，對他人取得其門號之
    目的，自應有所懷疑，蓋如非供作不法之目的，應無隱匿自
    己名義申辦門號之必要；且邇來利用他人申請手機門號詐欺
    取財之犯罪類型層出不窮，並經媒體廣為披載，被告案發當
    時業已年近三十歲、非涉世未深之成年人，對此應知之甚詳
    ，則被告有容任前開成年人利用其前開行動電話犯詐欺取財
    罪之不確定故意，亦堪認定。
  (五)另證人甲○○僅觀覽前開網站上出售遊戲天幣之訊息及聯絡
    電話，進而撥打電話與前開詐欺取財集團成員聯繫而遭詐騙
    ，均未直接與施用詐術者見面，亦未曾見過被告本人，故本
    案並無積極證據證明被告與前開成年人等前開詐欺取財集團
    成員，有共同基於詐欺取財之犯意聯絡，亦無積極證據證明
    被告有參與前開詐欺取財構成要件之行為。被告既僅係以幫
    助之意思，參與詐欺取財罪構成要件以外之行為，自僅成立
    詐欺取財罪之幫助犯，並非共同正犯。
  (六)綜上所述，被告前開所辯，顯係事後卸責之詞，不足採信。
    是本案事證明確，被告前揭犯行，至堪認定。
三、論罪科刑：
  (一)新舊法比較部分：被告行為後，刑法業於九十四年二月二日
    修正公布，於九十五年七月一日施行，且按行為後法律有變
    更者，適用行為時之法律，但行為後之法律有利於行為人者
    ，適用最有利於行為人之法律，現行刑法第二條第一項訂有
    明文。此條規定乃與刑法第一條罪刑法定主義契合，而貫徹
    法律禁止溯及既往原則，係規範行為後法律變更所生新舊法
    律比較適用之準據法，是刑法第二條本身雖經修正，但刑法
    第二條既屬適用法律之準據法，本身尚無比較新舊法之問題
    ，應一律適用裁判時之現行刑法第二條規定，以決定適用之
    刑罰法律，先予敘明。又以本次刑法修正之比較新舊法，應
    就罪刑有關之共犯、未遂犯、想像競合犯、牽連犯、連續犯
    、結合犯，以及累犯加重、自首減輕暨其他法定加減原因與
    加減例等一切情形，綜其全部罪刑之結果而為比較，最高法
    院九十五年五月二十三日著有九十五年度第八次刑庭會議決
    議可資參照。經查：
  1.刑法第三百三十九條第一項詐欺取財罪，法定刑得科或併科
    銀元一千元以下罰金，依修正後刑法施行法增訂第一條之一
    ：「中華民國九十四年一月七日刑法修正施行後，刑法分則
    編所定罰金之貨幣單位為新臺幣。九十四年一月七日刑法修
    正時，刑法分則編未修正之條文定有罰金者，自九十四年一
    月七日刑法修正施行後，就其所定數額提高為三十倍。但七
    十二年六月二十六日至九十四年一月七日新增或修正之條文
    ，就其所定數額提高為三倍」及刑法第三十三條第五款修正
    為：「主刑之種類如下：五、罰金：新臺幣一千元以上，以
    百元計算之」等規定觀之，依修正後之法律，刑法第三百三
    十九條第一項詐欺取財罪所得科處之罰金刑最高為新臺幣三
    萬元、最低為新臺幣一千元，然依被告行為時之刑罰法律，
    即罰金罰鍰提高標準條例第一條前段規定之提高倍數十倍及
    修正前刑法第三十三條第五款規定之罰金最低額一元計算，
    則刑法第三百三十九條第一項之詐欺取財罪所得科處之罰金
    最高為銀元一萬元，最低額為銀元十元，若換算為新臺幣，
    最高額雖與新法同為新臺幣三萬元，然最低額僅為新臺幣三
    十元。因此，比較上述修正前、後之刑罰法律，自以被告行
    為時關於科處罰金刑之法律較有利於被告。
  2.綜合上述各條文修正前、後之比較，揆諸前揭最高法院決議
    及修正後刑法第二條第一項前段、後段規定之「從舊、從輕
    」原則，被告自應適用其行為時之法律，即依修正前刑法之
    相關規定及罰金罰鍰提高標準條例第一條前段之規定論處。
  3.至刑法第三十條幫助犯之規定，於九十四年一月七日修正、
    九十五年七月一日施行前之規定為：「幫助他人犯罪者，為
    從犯。雖他人不知幫助之情者，亦同。從犯之處罰，得按正
    犯之刑減輕之。」，修正施行後之規定則為：「幫助他人實
    行犯罪行為者，為幫助犯。雖他人不知幫助之情者，亦同。
    幫助犯之處罰，得按正犯之刑減輕之。」，揆諸本條之修正
    理由係為確認幫助犯採共犯從屬性說之「限制從屬形式」，
    並避免「從犯」之不同解讀，而將「從犯」修正為「幫助犯
    」，並明示幫助犯之成立，亦以被幫助者著手犯罪之實行，
    且具備違法性為必要，而將條文文字修正為「幫助他人實行
    犯罪行為者，為幫助犯」。顯見修正前、後刑法第三十條關
    於幫助犯之規定，僅作文字修正，並無有利、不利之情形，
    自無新舊法比較適用之問題，附此敘明（最高法院九十五年
    度臺上字第六○一六號判決參照）。
  (二)按刑法上之幫助犯，係指以幫助之意思，對於正犯資以助力
    ，而未參與實施犯罪之行為者而言（最高法院四十九年臺上
    字第七七號判例參照）。查前開成年人取得被告所提供之前
    開行動電話 SIM卡後，前開詐欺取財集團成員旋即以前開行
    動電話作為遂行前揭詐欺取財犯行過程中與證人甲○○聯絡
    之工具，致證人甲○○遭詐騙而將前揭金錢轉帳存入前開玉
    山商業銀行虛擬帳戶內，而受有財產上損害，有如前述。是
    核前開成年人等前開詐欺取財集團成員所為，係犯刑法第三
    百三十九條第一項之詐欺取財罪。另被告僅係提供交付前開
    行動電話 SIM卡供作前開成年人等前開詐欺取財集團成員遂
    行詐欺取財犯行過程中與被害人聯絡之工具使用，顯係基於
    幫助他人犯詐欺取財之不確定故意，且被告提供前開行動電
    話 SIM卡予前開成年人之行為，核屬刑法詐欺取財罪構成要
    件以外之行為，被告既係以幫助他人犯罪之意思而參與犯罪
    構成要件以外之行為，依刑法第三十條第一項前段幫助犯之
    規定，被告本件所為，核係犯刑法第三百三十九條第一項之
    幫助詐欺取財罪。
  (三)前開成年人等所組前開詐欺取財集團成員間，就本件所為之
    前開詐欺取財犯行，皆互有犯意聯絡及行為分擔，固均各為
    共同正犯，惟幫助犯係從犯，從屬正犯而成立，刑法上既無
    「共同幫助」之情，則被告所為之前揭幫助詐欺取財犯行，
    當亦無「幫助共同」之可言（司法院廳刑一字第一一○四
    號函亦同此見解），附此敘明。
  (四)被告係幫助他人犯詐欺取財罪，為從犯，衡其犯罪情節較正
    犯為輕，爰依刑法第三十條第二項之規定，按正犯之刑減輕
    之。
四、原審以本案事證明確，並審酌被告提供行動電話門號供他人
    非法使用，助長社會犯罪風氣及增加緝犯罪之困難，其行為
    殊屬不當，且被告迄今仍未與被害人達成和解並賠償損害外
    ，其犯後猶飾詞卸責、犯罪後態度不佳，再兼衡酌被告本身
    並未實際參與本案詐欺取財之犯行、可非難性較小，及被害
    人遭詐騙之金額非鉅，暨被告尚無任何刑事犯罪之前科紀錄
    ，有臺灣高等法院被告前案紀錄表及臺灣臺中地方法院檢察
    署刑案資料查註紀錄表附卷可按等一切情狀，量處如原審判
    決主文所示之刑，並諭知易科罰金之折算標準。又以本案被
    告犯罪時間係在九十六年四月二十四日以前，合於中華民國
    九十六年罪犯減刑條例第二條第一項第三款所定減刑條件，
    且無同條例第三條規定不應減刑之情事，而依法減輕其宣告
    刑二分之一，並諭知易科罰金之折算標準（就前揭易科罰金
    之諭知部分，原審復敘明按刑法第四十一條第一項前段規定
    ，於九十四年一月七日修正、九十五年七月一日施行前之規
    定為：「犯最重本刑為五年以下有期徒刑以下之刑之罪，而
    受六個月以下有期徒刑或拘役之宣告，因身體、教育、職業
    、家庭之關係或其他正當事由，執行顯有困難者，得以一元
    以上三元以下折算一日，易科罰金。」；又被告行為時之易
    科罰金折算標準，修正前罰金罰鍰提高標準條例第二條（現
    已刪除）規定，就其原定數額提高為一百倍折算一日，則本
    件被告行為時之易科罰金折算標準，應以銀元一百元、二百
    元、三百元折算一日，經折算為新臺幣後，應以新臺幣三百
    元、六百元、九百元折算為一日。修正施行後之規定則為：
    「犯最重本刑為五年以下有期徒刑以下之刑之罪，而受六個
    月以下有期徒刑或拘役之宣告者，得以新臺幣一千元、二千
    元或三千元折算一日，易科罰金。」比較修正前後之易科罰
    金折算標準，以被告行為時關於易科罰金之規定，較有利於
    被告，是本案就前揭如主文所示宣告刑及減刑後之宣告刑部
    分，均應依九十年一月十修正公布之刑法第四十一條第一項
    前段、修正前罰金罰鍰提高標準條例第二條、現行法規所定
    貨幣單位折算新臺幣條例第二條，諭知易科罰金之折算標準
    ）。認事用法均無不當，量刑亦屬妥適。被告上訴猶執前詞
    否認犯罪，並指原審量刑過重云云，其上訴為無理由，應予
    駁回。又本件係偶發犯罪，依現有卷證尚無積極證據證明被
    告因本件犯行獲有任何利得，且被告家中屬低收入戶，又有
    三領有殘障手冊之兄姐需其照顧，有被告所提高雄市旗津區
    公所低收入戶證明書二紙與中華民國身心障礙手冊三紙附卷
    可稽，加以本件被害人甲○○所受之損害僅一千元，甚為輕
    微；而被告前未曾受有期徒刑以上刑之宣告，本件偶罹刑典
    ，經此次偵、審程序及刑之宣告後，應知警惕而無再犯之虞
    ，本院因認暫不執行其刑為當，予以宣告緩刑二年，用啟自
    新（被告犯罪在新法施行前，新法施行後，緩刑之宣告，參
    照最高法院九十五年第八次及第二十一次刑事庭會議決議，
    應適用新法第七十四條規定，不生新舊法比較之問題，附此
    說明）。
據上論斷，應依刑事訴訟法第三百六十八條，刑法第七十四條第
一項第一款，判決如主文。
本案經檢察官丙○○到庭執行職務。
中    華    民    國    97    年     3    月    25    日
            刑事第一庭  審判長法  官  陳  紀  綱
                              法  官  姚  勳  昌
                              法  官  張  智  雄
上列正本證明與原本無異。
不得上訴。
                              書記官  謝  雅  惠
中    華    民    國     97    年     3    月    25   日
附錄論罪科刑法條
刑法第三百三十九條第一項
意圖為自己或第三人不法之所有，以詐術使人將本人或第三人之
物交付者，處五年以下有期徒刑、拘役或科或併科一千元以下罰
金。
一


司法院資訊處製作；財團法人民間司法改革基金會備份。
